【裁判字號】    99,重訴,188
【裁判日期】    991111
【裁判案由】    清償債務
【裁判全文】
臺灣桃園地方法院民事判決             99年度重訴字第188號
原      告  許德
訴訟代理人  張立業律師
複  代理人  陳冠州律師
被      告  勁錸科技股份有限公司
法定代理人  蔡境庭
被      告  呂秋育
共      同
訴訟代理人  林辰彥律師
複  代理人  黃淑怡律師
            謝玉鈴律師
            林傳哲律師
上列當事人間請求清償債務事件，本院於民國99年10月21日言詞
辯論終結，本院判決如下：
    主      文
被告應連帶給付原告新台幣貳仟零玖拾玖萬零玖佰壹拾元，及自
民國九十九年五月二十五日起至清償日止按週年利率百分之五計
算之利息。
訴訟費用由被告連帶負擔。
本判決於原告以新台幣柒佰萬元為被告供擔保後，得假執行。但
被告以新台幣貳仟零玖拾玖萬零玖佰壹拾元為原告預供擔保，得
免為假執行。
    事實及理由
壹、程序方面：
    本件訴訟進行中，被告勁錸科技股份有限公司（下稱勁錸公
    司）法定代理人由呂秋育變更為蔡境庭，並經具狀聲明承受
    訴訟在案。
貳、實體方面：
一、原告起訴主張：（一）被告勁錸公司自民國98年起陸續向原
    告借款，金額共計新台幣（下同）21,290,910元，並交付票
    據42紙與原告，佯稱該票據均為貨款之客票，原告為擔保其
    債權，故要求勁錸公司背書，詎料票據屆期提示竟不獲兌現
    ，經原告屢次催索，勁錸公司始召開債權會議，並表示願意
    分期還款，原告遂與勁錸公司於99年2 月4 日簽立「分期還
    款協議書」（下稱系爭協議書），被告呂秋育並為被告勁錸
    公司之連帶保證人。依系爭協議書第1 條載明「甲方（即被
    告勁錸公司）同意清償乙方（即原告）新台幣貳仟壹佰貳拾
    玖萬零玖佰壹拾元正。」可證被告勁錸公司對原告之債務總
    額為21,290,910元。（二）上開協議書第2 條記載付款條件
    ，其第1 項約定被告勁錸科技公司自99年2 月6 日起至100
    年1 月26日止，每月26日按月匯款30萬元至原告指定之帳戶
    （合計360 萬元正），此為雙方就付款條件達成合意之第1
    部份；又於同條第2 、3 項約定：雙方於99年2 月26日前再
    行就本金17,690,910元（即21,290,910元減去360 萬）之部
    份協商付款條件，每月清償之金額不得低於30萬元，且該本
    金17,690,910元之部份，仍要支付按週年利率6 ％計算之利
    息，此為就付款條件達成合意之第2 部份。另系爭協議第3
    條約定「…若甲方未依約履行，視為協議無效，乙方即對發
    票人請求，甲方並受一切法律責任追訴。」其所謂視為協議
    無效，當事人真意應指360 萬元部分，如一期未履行視為全
    部到期之意。系爭協議書簽訂後，被告勁錸公司僅於99年2
    月26日清償第1 期之30萬元後，即拒絕清償。（三）系爭協
    議書第3 條記載「…若甲方未依約履行，視為協議無效，乙
    方即對發票人請求，甲方並受一切法律責任追訴。」雖有不
    明確之處，然如視為協議全部無效，則當事人只須故意違約
    ，即可推翻協議之效力，對兩造而言必須另行確認債權債務
    金額並無實益。另原告本得持該系爭協議書附表所載之票據
    向發票人請求，且發票人並非本協議當事人，故系爭協議書
    第3 條所載得「對發票人請求」僅係重申原告權利。又因兩
    造僅就360 萬部分達成分期協議，故未依約履行即指此部分
    是兩造之真意係此部分360 萬元一期未履行，則視為全部到
    期。兩造既不爭執被告僅清償第1 期30萬元後未再清償，則
    被告就此部分應視為已喪失期限利益，被告應給付原告330
    萬元（計算式：360 萬元-30 萬元=330萬元）。縱本院認兩
    造無上述喪失期限利益之協議，則至本院言詞辯論終結時，
    被告亦已有7 期，共計210 萬元未給付（計算式；30萬x7期
    =210萬）。（四）另本金17,690,910元部分，雙方僅於系爭
    協議書第2 條第2 項部分約定於99年2 月26日前再行協商付
    款條件，每月清償之金額不得低於30萬元，顯見99年2 月4
    日簽訂系爭協議書時並未達成還款條件、期間之協議，故原
    告並未給予被告還款之期限利益，被告債務期限已屆至，被
    告自應就本金17,690,910元全部償還。（五）原告雖曾參加
    被告於99年4 月間所召開之債權人會議，然原告並未同意被
    告就本件應返還之金額再為緩期3 個月。（六）縱本院認兩
    造間就本金17,690,910元部分之清償期為99年2 月26日起至
    100 年1 月26日止，則各期被告亦應償還1,474,243 元（計
    算式：17,690,910元÷12期=1,474,243元，元以下四捨五入
    ），故迄至本院99年10月21日言詞辯論終結時，被告亦已有
    8 期，共計11,793,940元應清償。加計本金360 萬元部分，
    迄至本院99年10月21日言詞辯論終結時，被告至少共應連帶
    清償原告13,983,940元（計算式：11,793,940元+210萬=13,
    983,940 元）。爰依兩造契約及民法消費借貸、連帶保證等
    法律關係提起本訴等語，並聲明：被告應連帶給付原告20,9
    90,910元，及自支付命令送達被告之翌日（即99年5 月25日
    ）至清償日止，按週年利率5 ％計算之利息；及願供擔保請
    准宣告假執行。
二、被告勁錸公司、呂秋育則以：（一）被告勁錸公司因資金調
    度之需，於98年1 月5 日至98年9 月17日陸續向原告借款，
    總計61,082,006元，原告因此持有被告交付之面額共計85,9
    88,588元之支票。然倘若以法定最高週年利率即20％計算，
    原告得向被告請求之本利總和至多僅65,666,145元。又被告
    已清償原告64,697,678元，故被告僅剩968,467 元（計算式
    ：65,666,145-64,697,678=968,467 ）尚未清償原告。然兩
    造已於系爭協議書約定被告勁錸公司應清償原告之本金總額
    為21,290,910元，且此部分之約定縱被告勁錸公司未依約清
    償，亦仍然有效。（二）系爭協議書第2 條第1 項付款條件
    約明付款期限自99年2 月26日至100 年1 月26日止，每月1
    期，每月26日付款30萬元等旨，並無一期未付，視為全部到
    期之約定。又系爭協議書第3 條固有「若甲方（即被告勁錸
    公司）未依約履行，視為協議無效，乙方（指原告）即對發
    票人請求，甲方並受一切法律責任追討」之約定，惟此亦非
    指被告負有一期未付即視為全部到期之加速條款。至本金17
    ,690,910元部分，系爭協議書第2 條第2 、3 項約定之還款
    期限為100 年1 月26日。是以被告雖於簽訂系爭協議書後僅
    清償30萬元，然仍難認被告勁錸公司應返還原告全部金額。
    （三）兩造並未依系爭協議書第2 條第2 項再行協商付款條
    件；又被告曾於99年4 月間召開債權人會議，被告勁錸公司
    並提出延緩清償之提議，雙方並達成延緩3 個月清償之共識
    ，被告遂未再依系爭協議書還款，惟不久原告即提起本件訴
    訟等語資為抗辯，並聲明：原告之訴駁回；如受不利判決，
    願供擔保請准宣告免為假執行。
三、兩造不爭執事項：
（一）兩造間於99年2 月4 日協議就本金部分清償總額為21,290
      ,910元之部分，迄今仍有效。並非在該分期還款協議書第
      3 條所列無效之範圍。
（二）被告自99年2 月4 日起迄今，就系爭還款協議，除返還原
      告30萬元外，並未返還其他金額。
（三）原告於99年2 月4 日就系爭分期還款協議書達成協議後，
      迄未就其中本金17,690,910元部分，再為協議。
四、兩造爭執事項：
（一）兩造就360 萬元分期還款部分，有無一期未履行視為全部
      到期之協議？如無，則迄至言詞辯論終結時，被告應給付
      原告若干？
（二）兩造就17,690,910元部分，有無約定還款之期限？如有，
      還款期限為何？或有無約定分期還款之協議？如就17,690
      ,910元有約定分期還款之協議，每月清償金額為何？迄至
      言詞辯論終結時，被告應給付原告若干？
五、得心證之理由：
（一）按系爭協議書第1 條約定：「甲方（即被告勁錸公司）同
      意清償乙方新台幣貳仟壹佰貳拾玖萬零玖佰壹拾元正。」
      且兩造就被告勁錸公司於未依系爭協議書之約定清償後，
      應清償之總額仍為21,290,910元，及被告勁錸公司於99年
      2 月24日以後，僅清償原告30萬元等情不爭執，已如前述
      。是以，被告勁錸公司目前尚對原告積欠之金額為20,990
      ,910元（21,290,910-30 萬=20,990,910 ）一事，堪以認
      定。
（二）被告固辯稱系爭協議書並未訂有一期屆期未清償即視為全
      部到期之喪失期限利益之條款，故該協議書第2 條第1 款
      360 萬元部分欠款之清償期並未完全屆至，且第2 條第3
      款之17,690,910元欠款部分之清償期為100 年1 月26日，
      亦未屆至云云。惟查：
      1.系爭協議書第2 條付款條件約定：「1.甲方（即被告勁
        錸公司）自民國99年2 月26日起至民國100 年1 月26日
        止，每月26日按月匯款新台幣30萬元至乙方（即原告）
        指定之帳戶內（合計新台幣360 萬元正）。2.雙方於民
        國99年2 月26日前再行協商付款條件，但每月清償之金
        額不得低於新台幣30萬元。3.民國99年2 月26日起至民
        國100 年1 月26日還款期間，本金新台幣17,690,910元
        （=21,290,910-3,600,000 ）的部分，仍要支付按年息
        百分之六計算之利息。…」等語，堪認被告勁錸公司於
        系爭協議書簽訂時，所積欠共計21,290,910元可分為2
        部分：
       (1)其中360 萬元部分自99年2 月26日起即應按月於每月
          26日清償30萬元與原告。
       (2)另17,690,910元部分，兩造既約定99年2 月26日起至
          民國100 年1 月26日還款期間，被告勁錸公司仍須支
          付利息，且兩造應於99年2 月26日以前再為協商，故
          依系爭協議書之約定，該17,690,910元部分欠款之清
          償期應為100 年1 月26日。
      2.按解釋意思表示，應探求當事人之真意，不得拘泥於所
        用之辭句，民法第98條定有明文。查系爭協議書第3 條
        約定：「乙方（即原告）於簽約日即將執有之票據（客
        票）正本交由萬昇法律事務所保管，若甲方（即被告勁
        錸公司）未依約履行，視為協議無效，乙方即對發票人
        請求，甲方並受一切法律責任追訴。」等語，其雖未記
        載被告未依系爭協議書履行，即喪失期限利益，或視為
        全部到期等文字，然兩造既就被告應返還原告之總金額
        仍為21,290,910元，且系爭協議書僅係兩造就分期還款
        之條件及履行期為約定等情不爭執（本院卷第104 頁）
        ；又系爭協議書名為「分期還款協議書」，其主要內容
        即第2 條亦係記載還款之條件，此觀系爭協議書即明（
        本院卷第51、52頁），顯見兩造於簽訂系爭協議書時，
        於系爭協議書第3 條約定「視為協議無效」應係指被告
        勁錸公司如未依該協議書第2 條之約定履行按期還款義
        務時，則360 萬元部分分期還款之條件，及17,690,910
        元部分就履行期之約定即視為無效。
（三）按當事人主張有利於己之事實者，就其事實有舉證之責任
      ，民事訴訟法第277 條前段定有明文。被告復辯稱兩造曾
      於被告勁錸公司在99年4 月間所召開之債權人會議中達成
      同意被告勁錸公司緩期清償3 個月之共識云云，並提出開
      會通知書1 份為證。原告雖不否認其曾參與99年4 月間被
      告勁錸公司所召開之債權人會議，然伊並未同意被告勁錸
      公司再為緩期3 個月。惟查：被告雖提出開會通知書1 份
      ，然該通知書係通知被告勁錸公司99年9 月15日所召開之
      第二次股東臨時會，與被告所辯99年4 月間召開之債權人
      會議難認有關（本院卷第96頁），故難憑此證據即認原告
      曾同意被告再為緩期清償。此外，被告復未提出其他足資
      證明原告曾同意被告再為緩期清償3 個月之相關證據，是
      難認被告辯稱原告曾於99年4 月間再次同意被告緩期清償
      3 個月一事為可採。
（四）按清償期，除法律另有規定或契約另有訂定，或得依債之
      性質或其他情形決定者外，債權人得隨時請求清償，債務
      人亦得隨時為清償，民法第315 條定有明文。又給付無確
      定期限者，債務人於債權人得請求給付時，經其催告而未
      為給付，自受催告時起，負遲延責任。其經債權人起訴而
      送達訴狀，或依督促程序送達支付命令，或為其他相類之
      行為者，與催告有同一之效力，民法第229 條第2 項亦有
      明定。查系爭協議書第2 條第1 項既約定被告勁錸公司自
      99年2 月26日起至100 年1 月26日止，應按月於每月26日
      清償30萬元與原告，則被告勁錸公司迄至本件言詞辯論終
      結之日（即99年10月21日），共應返還240 萬元。又兩造
      就被告勁錸公司自99年2 月24日迄今僅清償原告30萬元，
      且未就17,690,910元部分再為清償一事不爭執，業如前述
      ，顯見被告勁錸公司並未依系爭協議書之約定清償原告分
      期還款之金額。故依前揭說明，被告勁錸公司就其所積欠
      原告款項之清償期，已不得依系爭協議書第2 條約定主張
      清償期限之利益，本件被告勁錸公司所欠原告款項之清償
      期，即為未約定，是依民法第315 條、第229 條第2 項規
      定，原告得隨時向被告請求清償，並請求自支付命令送達
      被告之翌日起之遲延利息。
（五）按數人負同一債務，明示對於債權人各負全部給付之責任
      者，為連帶債務，民法第272 條第1 項定有明文。查系爭
      協議書之「立協議書人」欄既記載被告呂秋育為被告勁錸
      公司之連帶保證人，則呂秋育亦應就被告勁錸公司應清償
      與原告之金額，負連帶責任。
（六）又原告本即得依票據之法律關係向發票人請求給付票款，
      然兩造間既有借貸之法律關係，被告復不爭執其應返還之
      總金額為21,290,910元，故系爭協議書第3 條後段約定：
      「…乙方即對發票人請求，甲方並受一切法律責任追訴。
      」應係對於原告仍得依票據之法律關係，主張票據之權利
      之重申，附此敘明。
六、綜上所述，被告勁錸公司僅清償30萬元，即未再依系爭協議
    書第2 條之約定清償原告剩餘之金額，依該協議書第3 條約
    定，被告勁錸公司得緩期清償之協議即為無效，而喪失期限
    利益，故原告得隨時請求清償剩餘之全額即20,990,910元，
    又被告呂秋育為被告勁錸公司系爭協議書之連帶保證人。從
    而，原告依系爭協議書之法律關係，請求被告連帶清償20,9
    90,910元，及自支付命令送達被告之翌日（即99年5 月25日
    ）起至清償日止，按週年利率5 ％計算之利息，為有理由，
    應予准許。
七、兩造分別陳明願供擔保請准宣告假執行及免為假執行，均無
    不合，爰分別酌定相當之擔保金額，予以准許。
八、本件事證已臻明確，兩造其餘主張陳述及所提之證據，經審
    酌與本院前揭判斷無影響，毋庸一一論述，附此敘明。
九、訴訟費用負擔之依據：民事訴訟法第78條。
中    華    民    國    99    年    11    月    11    日
          民事第三庭  審判長法  官  張益銘
                            法  官  陳心婷
                            法  官  毛彥程
以上正本係按原本作成。
如對本判決上訴，須於判決送達後20日內向本院提出上訴狀。如
委任律師提起上訴者，應一併繳納上訴審裁判費。
中    華    民    國    99    年    11    月    16    日
                            書記官  伍幸怡

司法院資訊處製作；財團法人民間司法改革基金會備份。
